【裁判字號】    97,上訴,431
【裁判日期】    970429
【裁判案由】    偽造文書等
【裁判全文】
臺灣高等法院高雄分院刑事判決         97年度上訴字第431號
上  訴  人  臺灣高雄地方法院檢察署檢察官
被      告  甲○○
選任辯護人  林鴻駿律師
上列上訴人因被告偽造文書等案件，不服臺灣高雄地方法院96年
度訴字第1910號中華民國97年1 月10日第一審判決（起訴案號：
臺灣高雄地方法院檢察署96年度偵字第2997號），提起上訴，本
院判決如下：
    主  文
上訴駁回。
    理  由
一、公訴意旨略以：被告甲○○曾係尚旺國際開發人力有限公司
    （下稱尚旺公司，於民國93年5 月份停止營業）之實際負責
    人，從事外勞仲介等相關業務，於92年11月20日，仲介乙○
    ○僱用越南籍外勞黎氏秋（LE THI THU）來臺從事家庭看護
    工作。嗣於95年1 月間，被告知悉該外勞之居留期限已過，
    尚未辦理展延，竟基於偽造特種文書及詐欺之犯意，至高雄
    市○○區○○路615 號乙○○所開設之立記汽車貨運有限公
    司（下稱立記公司），佯以代辦第2 次外僑居留證延期為由
    ，致乙○○不疑有他，而交付手續費新臺幣（下同）1,000
    元；被告再以偽刻之印章在上開居留證背面之核准文號、居
    留期限欄位蓋上QA723467、2007.01.06及在核印欄位偽造梅
    花印代號之公印文，偽造已申請延期之證明，再將該居留證
    交還立記公司之會計陳素貞，足以生損害於中華民國政府對
    於外僑居留管理之正確性。嗣因乙○○於95年7 月間遺失皮
    包（含置於皮包內之居留證），而於同年8 月3 日至高雄市
    政府警察局外事科申請遺失居留證補發事宜時，承辦人員朱
    瑰華查詢電腦資料後，告知乙○○該居留證已逾期且未申請
    延期將受罰，同年8 月15日，乙○○接獲拾獲者寄來之外僑
    居留證，乃將之交由警方處理，而查悉上情。因認被告涉犯
    刑法第212 條之偽造特種文書罪嫌、第218 條第1 項之偽造
    公印文罪嫌、第339 條第1 項之詐欺取財罪嫌等語。
二、按犯罪事實應依證據認定之，無證據不得認定犯罪事實；不
    能證明被告犯罪者，應諭知無罪之判決，刑事訴訟法第154
    條第2 項、第301 第1 項分別定有明文；又按認定犯罪事實
    所憑之證據，雖不以直接證據為限，間接證據亦包括在內，
    然而無論直接或間接證據，其為訴訟上之證明，須達於通常
    一般之人均不致有所懷疑，而得確信其為真實之程度者，始
    得據為有罪之認定（最高法院76年度台上字第4986號判例意
    旨可參）；又按檢察官對於起訴之犯罪事實，應負提出證據
    及說服之實質舉證責任，倘其所提出之證據，不足為被告有
    罪之積極證明，或其指出證明之方法，無從說服法院以形成
    被告有罪之心證，基於無罪推定之原則，自應為被告無罪判
    決之諭知（最高法院92年度台上字第128 號判例要旨足佐）
    。
三、證據能力：
(一)、證人乙○○、陳素貞、侯基福、黎氏秋（LE THI THU）等人
    警詢陳述，其性質雖屬傳聞證據，惟上開警詢筆錄內容，業
    經本院審理時予以提示並告以要旨，且經檢察官及被告表示
    意見，當事人或辯護人已知上述筆錄乃傳聞證據，且均未於
    言詞辯論終結前對該等筆錄內容異議，且本院審酌上開筆錄
    作成時，較無人情施壓或干擾，亦無不當取供之情形，認為
    以之作為本案之證據亦屬適當，依刑事訴訟法第159 條之5
    第1 項規定，自得為證據。
(二)、證人乙○○、陳素貞、黃瑞耀、李昌中、朱瑰華等人於偵查
    中經具結之陳述，並未曾提及檢察官在偵查時有不法取供之
    情形，且亦無證據足以證明證人上開陳述有顯不可信之情況
    ，被告及其辯護人於原審、本院復未再聲請詰問上開證人，
    足可認定業已保障被告詰問權，依刑事訴訟法第159 條之1
    第2 項規定，自得為證據。
(三)、卷附嘉義縣警察局96年10月9 日嘉縣警外字第0960083932號
    函及所附資料、申請遺失補發之外籍勞工居留案件申請表、
    委託書、在職證明書、嘉義縣警察局96年11月13日嘉縣警外
    字第0960039088號函、行政院勞工委員會94年12月27日勞職
    外字第0941038551號函（含外勞名冊）、客戶文件簽收表等
    ，固均屬書面之傳聞證據，然檢察官、被告、辯護人已於本
    院審理調查上開證據時，就此證據能力均表示無意見，且本
    院認為以之作為本件論証之證據，均與待證事實具有關聯性
    ，作為本案之證據亦屬適當，依刑事訴訟法第159 條之5 第
    1 項規定，自得為證據。
四、公訴人認被告甲○○涉犯上開罪嫌，係以證人乙○○、陳素
    貞、黃瑞耀、李昌中、朱瑰華於警詢、偵查證詞，外勞黎氏
    秋（LE THI THU）之外僑居留證等情為據。然訊據被告固不
    否認曾擔任尚旺公司之實際負責人，仲介侯福基僱用外勞黎
    氏秋來臺從事家庭看護工作，並於外勞居留1 年期滿時辦理
    展延1 年等情，但否認被訴上開偽造公印文等犯行，辯稱：
    伊辦完外勞第1 次延期（自94年1 月6 日至95 年1月6 日）
    後，於94年2 月2 日將護照、居留證交還乙○○簽收，此後
    均未再收受該外勞居留證，亦未向乙○○收取1,000 元，嗣
    於94年底第1 次展延1 年即將屆滿時，伊曾多次催促乙○○
    趕快再次辦理展期，但乙○○置之不理，僅表示外勞住在鄉
    下無法帶來，否則老人會無人照顧，展延之事會自行處理，
    所以伊並未代辦第2 次延期之相關事宜，後來95年8 月間因
    外勞已在臺居留已達30個月需要進行體檢，伊曾協助外勞至
    高雄市立民生醫院進行體檢時，要乙○○將外勞居留證帶過
    去，乙○○表示居留證遺失，後來體檢完畢向嘉義縣衛生局
    報核，乙○○就說證件找到了，伊並未在居留證上偽造公印
    文，伊亦不認識陳素貞；可能因乙○○尚積欠伊1 萬餘元服
    務費而鬧得不愉快，乙○○因而栽贓給伊；又辦理外勞居留
    證展延之手續簡便，僅需外勞本人持護照、居留證至嘉義縣
    警察局辦理即可，且伊業已於94年12月間辦妥外勞展延第2
    年（自95年1 月6 日至96年1 月6 日）之申請，並經行政院
    勞工委員會許可在案，伊實無必要在95年1 月間，僅為微薄
    1,000 元費用，去偽造居留證上之公印文記載等語。
五、經查：
(一)、越南籍外勞黎氏秋（LE THI THU）係透過尚旺公司仲介，經
    行政院勞工委員會許可，而受僱於侯福基在嘉義縣朴子市雙
    溪口53號從事服務業—家庭看護工，受看護人為侯福基之父
    親侯文隆，黎氏秋來臺後之文件資料及生活管理均為侯福基
    之三嫂即證人乙○○在處理，並保管黎氏秋之外僑居留證；
    黎氏秋曾於93年1 月7 日持行政院勞工委員會92年11月21日
    勞職外字第0920732264號招募許可函、聘僱外國人名冊、護
    照、外交部核發之居留簽證暨在職證明書等資料至嘉義縣警
    察局初辦外僑居留證，經審核該等資料無誤，依法核發1 年
    效期之外僑居留證，居留效期為93年1 月6 日至94年1 月6
    日；黎氏秋復於93年12月23日持行政院勞工委員會93年1 月
    28日勞職外字第0930445336號聘僱許可函、聘僱外國人名冊
    、護照、外僑居留證暨在職證明書等資料辦理外僑居留延期
    ，經審核該等資料無誤，爰依法核發居留延期1 年，居留效
    期為94年1 月6 日至95年1 月6 日等事實，業據證人侯福基
    、乙○○於警詢陳明，並有嘉義縣警察局96年10月9 日嘉縣
    警外字第0960083932號函及所附資料（原審卷第39至53頁）
    、外勞居留資料查詢明細內容顯示畫面、外僑口卡列印、外
    僑居留資料查詢畫面歷史資料、外僑入出境查詢資料、簽證
    、出境登記表、護照、薪資表等（警卷第29至33、39至41頁
    ）在卷。
(二)、證人乙○○於95年8 月3 日前往高雄市政府警察局外事科，
    辦理外勞居留證之遺失補發，受理之朱瑰華以電腦查詢發現
    黎氏秋居留期間業已過期，乙○○表示要回去問外勞居留證
    是否還在，後來找到居留證，由乙○○帶去外事科，朱瑰華
    發覺居留證上之記載有問題，並非官方之印文，便轉由李昌
    中、黃瑞耀辦理，黎氏秋如果有辦理第2 次延期，就會留下
    資料，如果居留證之記載係偽造，就不會留下資料等情，分
    經證人即警員黃瑞耀、李昌中、朱瑰華於偵查中證述明確（
    偵卷第9 至11頁），復有申請遺失補發之外籍勞工居留案件
    申請表、委託書、在職證明書可佐（警卷第35至37頁），又
    扣案之黎氏秋外僑居留證背面，第2 次延期居留相關記載之
    真偽一節，業據嘉義縣警察局96年11月13日嘉縣警外字第09
    60039088號函略以：「該局並未核准黎氏秋於95年1 月7 日
    至96年1 月6 日之延期居留，且內政部警政署亦未曾核發72
    3467號之收據編號予該局使用，另扣案之外僑居留證背面核
    印之紅色梅花章，經比對後發現係有偽變造之嫌，該局核印
    內之代號為Q1及Q2，Q 代表嘉義縣，未有數字（81）之紅色
    梅花核印章」等情（原審卷第62頁），足認外勞黎氏秋並未
    申辦第2 次延期居留之相關事宜，且扣案之黎氏秋外僑居留
    證上關於第2 次延期居留之印文記載係屬偽造等事實甚明。
(三)、證人乙○○、陳素貞於警詢、偵查中雖均證稱：「第2 次延
    期為被告所辦理」等語，乙○○並證稱：「伊申請遺失補發
    出問題時有打電話給被告，被告有承認居留證是假的，並質
    問乙○○為何拿去給警察」等語（偵卷第14頁）。然：
 1、關於被告究係於何處向何人收取證件及費用部分，證人乙○
    ○於警詢先稱：「甲○○到高雄市○○區○○路615 號我家
    ，向我會計小姐陳素真拿取該外僑居留證，並索取新臺幣1,
    000 元手續費，辦好後甲○○就直接交給我會計小姐陳素真
    」等語（警卷第13頁），嗣於偵查中卻具結證稱：「（居留
    證當時要辦理延期時，是否親手把居留證交給甲○○？）是
    。我當時是連金額1,000 元交給他」、「（當時是辦時是你
    或是陳素真交給甲○○的？）是我親自交給他的」等語（偵
    卷第15頁）；而證人陳素貞於警詢則先稱：「他（甲○○）
    有向我收取新臺幣1,000 元辦理黎氏秋外僑居留證費用」等
    語（警卷第16頁），嗣於偵查中卻證稱：「錢跟居留證都是
    老闆娘交給甲○○的」等語（偵卷第15頁）。
 2、證人乙○○、陳素貞雖均證稱被告將辦理完畢之證件交予陳
    素貞等情，但關於1,000 元費用之交付時間部分，證人乙○
    ○於偵查中係具結證稱：「（居留證當時要辦理延期時，是
    否親手把居留證交給甲○○？）是。我當時是連金額1,000
    元交給他」等語（偵卷第15頁），但證人陳素貞於警詢卻陳
    稱：「甲○○將黎氏秋外僑居留證第3 年延期已辦好之外僑
    居留證拿到立記汽車貨運有限公司要交給老闆娘，因老闆娘
    在樓上住家午休，是由我代收，等老闆娘睡醒我就立即交給
    老闆娘」、「（甲○○當時是否有交代何事？）他有向我收
    取新臺幣1,000 元辦理黎氏秋外僑居留證費用」等語（警卷
    第16頁）。
 3、據前各節，證人乙○○、陳素貞彼此對於被告究竟係向何人
    收取居留證、係向何人收取1,000 元費用、又係何時收取,
    1,000 元等攸關被告有無被訴犯行之重要待證事實，前後所
    述不一，又扣案之黎氏秋外僑居留證，係由乙○○處交出給
    警方人員，而公訴人並未舉出有何偽造公印文等犯行之跡證
    係在被告處所查獲，且證人陳素貞為證人乙○○之員工，則
    證人乙○○、陳素貞所述上情，尚難採為不利被告之認定。
(四)、證人黎氏秋於警詢時雖陳稱：「（妳的外僑居留證是何人、
    於何時、何地交付給妳的？）今年1 月間，是1 名年約50幾
    歲的臺灣籍男子陳先生（餘年籍資料不詳）向乙○○拿去，
    在辦好居留證延期第3 年之後，拿到高雄市○○區○○路
    615 號再交還給乙○○家裏的佣人」等語（警卷第5 頁），
    然黎氏秋係越南人，而在語言溝通並非順暢情況下，其究係
    如何獲悉此事？係親自目擊抑或僅聽聞他人轉述？均乏其他
    事證可供調查佐認，且檢察官亦未將黎氏秋此部分警詢陳述
    ，用以作為起訴被告之證據，則證人黎氏秋上述警詢陳述自
    難遽為不利被告之認定。
(五)、行政院勞工委員會業已核准自95年1 月6 日至96年1 月6 日
    期間聘僱外勞，有行政院勞工委員會94年12月27日勞職外字
    第0941038551號函（含外勞名冊）附卷可稽（本院卷第36、
    37頁），且辦理展延之手續頗為簡便，僅需外勞持相關文件
    前往嘉義縣警察局辦理即可，此觀諸前開嘉義縣警察局96
    年10月9 日嘉縣警外字第0960083932號函及所附資料甚明（
    原審卷第39至53頁），則被告為何不循正當途徑辦理展延，
    而需要另行偽造外僑居留證上之相關記載？又外勞之護照、
    居留證業經乙○○於94年2 月2 日簽收，此有客戶文件簽收
    表在卷可參（原審卷第35頁），並無其他證據足認被告嗣後
    又取回該居留證辦理第2 次展延事宜，益難逕認被告有何被
    訴偽造公印文等犯行。
六、綜上所述，公訴人起訴所據上開證據，均不足以認定被告有
    有何被訴偽造公印文等犯行。此外，復查無其他積極證據足
    認被告有此部分被訴犯行。原審因而以不能證明被告犯罪，
    而為被告無罪之諭知，核無違誤。公訴人上訴意旨，猶執起
    訴證據，指摘原判決不當，為無理由，應予駁回。
據上論斷，應依刑事訴訟法第368條，判決如主文。
本案經檢察官方娜蓉到庭執行職務。
中    華    民    國    97    年    4     月    29    日
               刑事第一庭   審判長法  官  郭雅美
                                  法  官  莊崑山
                                  法  官  張意聰
以上正本證明與原本無異。
如不服本判決應於收受本判決後10日內向本院提出上訴書狀，其
未敘述上訴理由者，並得於提起上訴後10日內向本院補提理由書
狀（均須按他造當事人之人數附繕本）「切勿逕送上級法院」。
中    華    民    國    97    年    4     月    29    日
                                  書記官  陳金


司法院資訊處製作；財團法人民間司法改革基金會備份。
